【裁判字號】    98,訴,190
【裁判日期】    980818
【裁判案由】    違反毒品危害防制條例
【裁判全文】
臺灣彰化地方法院刑事判決               98年度訴字第190號
公  訴  人  臺灣彰化地方法院檢察署檢察官
被      告  乙○○
上列被告因違反毒品危害防制條例案件，經檢察官提起公訴（97
年度毒偵字第4293號），本院判決如下：
    主  文
乙○○無罪。
    理  由
一、公訴意旨略以：被告乙○○基於施用第一級毒品海洛因之犯
    意，於民國97年10月13日採尿前3日內某時許，在不詳地點
    ，以不詳方式，施用第一級毒品海洛因1次，因認被告涉犯
    毒品危害防制條例第10條第1項施用第一級毒品罪嫌。
二、按犯罪事實應依證據認定之，無證據不得認定犯罪事實；不
    能證明被告犯罪或其行為不罰者，應諭知無罪之判決，刑事
    訴訟法第154條第2項、第301條第1項分別定有明文。又事實
    之認定，應憑證據，如未能發現相當證據，或證據不足以證
    明，自不能以推測或擬制之方法，以為裁判基礎。且認定犯
    罪事實所憑之證據，雖不以直接證據為限，間接證據亦包括
    在內；然而無論直接或間接證據，其為訴訟上之證明，須於
    通常一般之人均不致有所懷疑，而得確信其為真實之程度者
    ，始得據為有罪之認定，此有最高法院40年臺上字第86號及
    76 年臺上字第4986號判例可資參照。再刑事訴訟法第161條
    已於91年2月8日修正公布，修正後同條第1項規定：檢察官
    就被告犯罪事實，應負舉證責任，並指出證明之方法。因此
    ，檢察官對於起訴之犯罪事實，應負提出證據及說服之實質
    舉證責任。倘其所提出之證據，不足為被告有罪之積極證明
    ，或其闡明之證明方法，無從說服法官以形成被告有罪之心
    證，基於無罪推定之原則，自應為被告無罪判決之諭知，亦
    有最高法院92年臺上字第128號判例可資參照。
三、公訴意旨認被告乙○○於97年10月13日採尿前3日內某時許
    涉犯施用第一級毒品犯行，無非係以中山醫學大學附設醫院
    檢驗科藥物檢測中心尿液檢驗報告、臺灣彰化地方法院檢察
    署施用毒品犯受保護管束人尿液檢體監管紀錄表及行政院衛
    生署管制藥品管理局97年12月10日管檢字第0970012393號函
    等資料為其論據。訊據被告堅決否認有何上開施用第一級毒
    品犯行，辯稱：伊於採尿前3日內並未施用海洛因，但因當
    時咳嗽嚴重，有服用「咳星糖漿」及「陽生感冒液」等語。
    經查：
（一）本案下揭引用之供述證據及非供述證據，均經本院依法踐
      行調查證據程序，而公訴人及被告均同意各該證據具有證
      據能力，且亦查無依法應排除其證據能力之情形，是後述
      所引用證據之證據能力均無疑義，合先敘明。
（二）被告於97年10月13日至臺灣彰化地方法院檢察署所採集之
      尿液，經送請中山醫學大學附設醫院檢驗科藥物檢測中心
      以氣相層析質譜儀（GC/MS）檢驗結果，呈現可待因陽性
      反應（濃度為2246ng/ml）及嗎啡陰性反應（濃度為156ng
      /ml）乙節，有中山醫學大學附設醫院檢驗科藥物檢測中
      心尿液檢驗報告、臺灣彰化地方法院檢察署施用毒品犯受
      保護管束人尿液檢體監管紀錄表各1紙附卷為憑（參97年
      度偵字第4293號偵查卷第2、3頁），此部分之事實洵堪認
      定。
（三）被告於偵查及本院審理中均辯稱：其於採尿之前曾服用咳
      嗽藥水「咳星糖漿」，而該藥水係其姐甲○○所提供等語
      ，核與證人即被告之姐甲○○於本院審理時證稱：伊與被
      告同住於彰化縣二林鎮後厝里新華巷8號，被告於97年10
      月間感冒咳嗽，但因被告尚未辦理健保卡，伊就拿自己及
      先生尤光明之前至宋志懿醫院就診時，醫生所開立而尚未
      飲畢之咳嗽藥水給被告服用，共拿了2、3罐，伊有親眼看
      到被告服用上開咳嗽藥水等語大致相符（參本院卷第57頁
      ）。至公訴人雖以被告之姐夫尤光明於97年10月間至宋志
      懿醫院就診時，醫師僅於97年10月16日開立「咳星糖漿」
      ，而被告係於97年10月13日採尿，因認被告於採尿前應不
      可能取得「咳星糖漿」服用；惟經本院函詢宋志懿醫院尤
      光明及甲○○於97年間歷次至該院就診之病歷資料，顯示
      被告上開採尿之日期前，尤光明於97年5月27日及甲○○
      於97年5月16日至該院就診時，醫師確曾開立「咳星糖漿
      」（Cousin syrup)予渠等服用，此有宋志懿醫院98年3
      月24日懿醫字第098006號函暨所附尤光明97年間病歷資料
      、98年4月24日懿醫字第098008號函暨所附甲○○97年間
      病歷資料在卷可按（參本院卷第27-32頁、第43、44頁）
      ，而渠等若因尚未飲畢而將上開「咳星糖漿」保存下來，
      嗣因被告感冒咳嗽，再取出供其服用，衡情當非無可能，
      公訴人漏未考量及此，上開推論自不足採，而本院綜合審
      酌上情後，認被告辯稱伊於採尿前曾服用「咳星糖漿」乙
      節，應可採信。
（四）而上開「咳星糖漿」每1毫升（ml）內含可待因（Codeine
      ）約為0.667毫克（mg），此有「咳星糖漿」之藥品說明
      書1紙附卷可稽（參97年度偵字第4293號偵查卷第17頁）
      ；參諸「Clarke's Analysis of Drugs and Poisons」一
      書第3版之記述，口服可待因後24小時內，約有施用劑量
      86％由尿液排出，其中40％-70％為可待因原態或其共軛
      物，5％-15％為嗎啡或其共軛物，亦即當受檢者尿液中同
      時檢出嗎啡及可待因成分，而其中可待因濃度明顯高於嗎
      啡濃度時，尤其是高於3倍時，即非常有可能係因服用含
      有可待因之物品所造成；而觀諸上開被告尿液檢驗報告，
      可待因之濃度為2246ng/ml，嗎啡之濃度為156ng/ml，可
      待因濃度高於嗎啡濃度約14倍，基此，已不能排除上開檢
      驗結果係因被告服用「咳星糖漿」所導致之可能性。另經
      本院函詢法務部法醫研究所有關服用「咳星糖漿」是否可
      能導致如上開被告尿液檢驗報告所顯示之結果，該所函覆
      本院亦認：「依據美國研判標準，受檢者尿液中總可待因
      含量大於300ng/ml，且嗎啡與可待因含量比例小於2比1時
      ，研判為可待因使用者。本案受檢者尿液中，可待因含量
      （2246ng/ml）遠大於嗎啡含量（156ng/ml），符合服用
      可待因止咳藥物後，所導致尿液呈可待因或嗎啡陽性反應
      。經檢視來文所附藥品仿單咳星糖漿含可待因成分，因此
      受檢者之可待因陽性反應可視為醫療用藥所致。」，此有
      該所98年5月8日法醫毒字第0980002251號函附卷可稽（參
      本院卷第48頁），更堪認被告前揭呈可待因陽性及微量嗎
      啡反應之尿液檢驗報告，是否能資為施用第一級毒品海洛
      因之積極證明，實非無疑義。
（五）至被告雖辯稱伊於採尿前亦曾服用「陽生感冒液」，而經
      檢察官函詢行政院衛生署管制藥品管理局：服用「陽生感
      冒液」後，是否會使尿液呈現可待因陽性反應，該局覆稱
      ：陽生感冒液並不含可待因或可代謝成可待因之成分，故
      服用該感冒液後，其尿液不致檢出可待因陽性反應等語，
      此有該局97年12月10日管檢字第09700123693號函附卷可
      按（參97年度偵字第4293號偵查卷第20頁），惟被告於採
      尿前既曾服用含有可待因成分之「咳星糖漿」，已如前述
      ，是以此部分自難據為對於被告為不利之認定，附此敘明
      。
四、綜上，上開尿液檢驗結果之證據資料，在經驗科學上或論理
    法則上既尚有對被告較為有利之存疑，而無從依其他客觀方
    法排除此項合理之可疑，即不得以此資料作為斷罪之基礎，
    此外，復查無其他積極證據足以證明被告有檢察官所指上開
    施用第一級毒品犯行，自屬不能證明被告犯罪，參諸上開法
    條及判例意旨，應為被告無罪之諭知。
據上論斷，應依刑事訴訟法第301條第1項前段，判決如主文。
本案經檢察官余建國到庭執行職務。
中    華    民    國    98    年    8     月    18    日
                  刑事第三庭  審判長  法  官  廖政勝
                                      法  官  戰諭威
                                      法  官  紀佳良
以上正本證明與原本無異。
如不服本判決應於收受判決後10日內向本院提出上訴書狀，並應
敘述具體理由；其未敘述上訴理由者，應於上訴期間屆滿後20日
內向本院補提理由書（均須按他造當事人之人數附繕本）「切勿
逕送上級法院」。
中    華    民    國    98    年    8     月    18    日
                                      書記官  林佑儒


司法院資訊處製作；財團法人民間司法改革基金會備份。
